基隆地方法院民事判決　　　　　　　　　　　　　九十三年度訴字第四九一號
　　原　　　告　華僑商業銀行股份有限公司
　　法定代理人　乙○○
　　訴訟代理人　丙○○
　　被　　　告　丁○○
　　　　　　　　甲○○
當事人間請求返還不當得利事件，本院於九十三年十二月一日言詞辯論終結，判決如
下：
    主  文
被告丁○○應給付被告甲○○新台幣捌拾玖萬肆仟柒佰貳拾陸元，並由原告代位受領
之。
訴訟費用新臺幣玖仟捌佰元由被告負擔。
本判決於原告以新台幣拾萬元為被告供擔保後，得假執行。
    事實及理由
一、被告二人經合法通知，均未於言詞辯論期日到場，核無民事訴訟法第三百八十六
    條各款所列情形，爰依原告之聲請，由其一造辯論而為判決。
二、本件原告主張被告甲○○為訴外人傑得實業有限公司（簡稱傑得公司）向原告借
    款之連帶保證人，訴外人傑得公司向原告借款數筆，自民國（下同）九十一年二
    月間起即陸續未依約按期清償，迭經原告催繳均置之不理，嗣經原告向法院聲請
    核發支付命令，經鈞院九十一年度促字第一三三○七號、第一三三一七號支付命
    令確定，被告甲○○應連帶給付原告新台幣一千三百十八萬六百五十七元、美金
    十二萬七千八百四十三元七角六分、港幣二十萬八千零七十二元二角，及其利息
    、違約金，上開債務迄今尚有新台幣一千一百九十五萬二千六百二十八元、美金
    十二萬七千八百四十三元七角六分、港幣二十萬八千零七十二元二角及其利息、
    違約金未清償。詎被告甲○○於九十一年六月十一日將其所有坐落基隆市○○區
    ○○段八一八地號、面積五一一二平方公尺、應有部分為一○○○○之九五之土
    地，及其上基隆市○○區○○段二六一三建號，門牌號碼基隆市○○路六四○巷
    五一之一號之建物所有權應有部分全部（簡稱系爭房地）出賣予被告丁○○，並
    辦妥所有權移轉登記；經原告對系爭房地聲請假處分，並訴請撤銷被告丁○○、
    甲○○就系爭房地間之買賣行為並請求塗銷所有權移轉登記，業經鈞院以九十二
    年度訴字第四二號判決撤銷被告甲○○、丁○○間就系爭房地之買賣行為，被告
    丁○○應塗銷該所有權移轉登記確定在案；惟嗣因系爭房地之抵押權人對系爭房
    地聲請強制執行，經鈞院以九十三年度執字第六二二號進行強制執行程序，系爭
    房地已於九十三年八月十一日以新台幣一百四十八萬元拍定，原告無從將系爭房
    地辦理回復為被告甲○○名義之登記；因系爭房地拍定後，經分配尚有餘款新台
    幣八十九萬四千七百二十六元可發還被告丁○○，而被告丁○○已非系爭房地之
    所有權人，已無受領分配餘款之法律上原因，但因被告甲○○怠於行使其權利，
    爰依民法第二百四十二條、第一百七十九條規定，代位被告甲○○請求被告丁○
    ○返還剩餘分配款八十九萬四千七百二十六元，並由原告代位受領等情，業經原
    告提出民事判決暨確定證明書、支付命令暨確定證明書、分配表為證，並依職權
    調閱本院九十二年度訴字第四二號民事卷宗查閱屬實，且被告二人對於原告上開
    主張，亦未到場或以書狀做任何之聲明或陳述，堪信原告之主張為真實。
三、按法律行為經撤銷者，視為自始無效，民法第一百十四條第一項規定甚明。系爭
    房地原屬被告甲○○所有，嗣於九十一年六月十一日以買賣為原因移轉登記予被
    告丁○○乙節，固有系爭房地之土地、建物登記謄本在卷可稽；惟被告二人上開
    系爭房地買賣行為及所有權移轉登記行為，業經本院以九十二年度訴字第四二號
    判決撤銷，被告丁○○並應將系爭房地所有權移轉登記塗銷確定乙情，有原告提
    出之上開民事判決暨確定證明書附卷可按，並經本院依職權調閱屬實，則被告二
    人就系爭房地所為之買賣行為及所有權移轉登記行為既均經判決撤銷確定，揆諸
    前開法條，被告二人間就系爭房地之買賣行為及所有權移轉登記行為即自始無效
    ，故系爭房地之所有權始終屬被告甲○○所有，並未合法移轉登記予被告丁○○
    。
四、次按無法律上原因而受利益，致他人受損害者，應返還其利益；雖有法律上之原
    因，而其後已不存在者，亦同，民法第一百七十九條定有明文。查系爭房地經本
    院依強制執行程序拍賣並進行分配後，尚有餘款八十九萬四千七百二十六元可發
    還被告丁○○，此有本院九十三年度執字第六二二號案件分配表在卷可稽；惟系
    爭房地拍賣後所得價款係系爭房地之變形，於分配後若尚有餘額，仍應歸屬於系
    爭房地之原所有權人。又強制執行法上之拍賣係買賣之一種，即拍定人為買受人
    ，而以拍賣機關代替債務人立於出賣人之地位（最高法院四十九年台抗字第八三
    號判例參照），則系爭房地經拍定後，買受人所繳價金即為原物之代替物，仍屬
    債務人之財產，僅由執行法院依法代債務人受領並處理後續之分配、發款事宜而
    已。經查本件系爭房地之買受人業已繳納價金，此筆價金係被告丁○○之財產，
    僅由執行法院依法代為保管處理，已如前述，是以無論剩餘款是否業已發還予被
    告丁○○，被告丁○○均已受有此項利益；然被告丁○○既已因所有權移轉行為
    遭撤銷而自始非系爭房地之所有權人，原告係因土地登記之限制而未能將系爭房
    地及時回復至被告甲○○名下，是系爭房地經拍定分配後之餘款，被告丁○○即
    無受領之法律上原因，自應由系爭房地之真正所有權人即被告甲○○受領。故被
    告丁○○獲得此項剩餘分配款，顯將造成被告甲○○之積極財產減少，受有損害
    。揆諸前開說明，被告甲○○即得請求被告丁○○返還其無法律上原因所受領之
    剩餘分配款八十九萬四千七百二十六元。
五、又債務人怠於行使其權利時，債權人因保全債權，得以自己之名義，行使其權利
    ，民法第二百四十二條定有明文。被告甲○○既尚欠原告一千一百九十五萬二千
    六百二十八元、美金十二萬七千八百四十三元七角六分、港幣二十萬八千零七十
    二元二角及其利息、違約金，已如前述，被告甲○○顯係原告之債務人；惟被告
    甲○○對原告之上開債務迄未清償，竟仍怠於行使其對被告丁○○之不當得利返
    還請求權，此顯有害於原告債權之實現，是原告依前開規定，以自己名義請求被
    告丁○○返還被告甲○○該筆款項，並由其代位受領該筆剩餘分配款，即屬有據
    ，應予准許。
六、原告陳明願供擔保請求宣告假執行，核無不合，爰酌定相當擔保金額准許之。
七、本件訴訟費用九千八百元由被告負擔。
八、據上論結：本件原告之訴為有理由，依民事訴訟法第三百八十五條第一項前段、
    第八十五條第一項前段、第三百九十條第二項，判決如主文。
中　　　華　　　民　　　國　　九十三　　年　　 十二 　　月　　　九　　　日
                                臺灣基隆地方法院民事庭
                                        法      官  林玉珮
右為正本係照原本作成。
對於本件判決如有不服，應於收受送達後二十日內向本院提出上訴書狀，敘述上訴之
理由，上訴於臺灣高等法院，並按他造當事人之人數附具繕本。
中　　　華　　　民　　　國　　九十三　　年　　 十二 　　月　　　九　　　日
                                        法院書記官  湯惠芳
